最高法院刑事判決　　　　　　　　　　　　　　　九十一年度台上字第四九二七號
　　上　訴　人　甲○○
　　選任辯護人　鄭庭壽律師
右上訴人因違反山坡地保育利用條例案件，不服台灣高等法院中華民國八十九年三月
十七日第二審判決（八十九年度上訴字第七一號，起訴案號：台灣板橋地方法院檢察
署八十七年度偵字第一八０二三號），提起上訴，本院判決如左：
    主  文
原判決撤銷，發回台灣高等法院。
    理  由
本件原判決認定上訴人甲○○明知台北縣農會所有坐落台北縣三峽鎮○○段小暗坑小
段一六一九及一六一三地號林地，業經台灣省政府於民國八十五年三月六日公告為山
坡地，明知在公有山坡地內，不得擅自設置工作物，竟未經台北縣農會同意，於八十
七年四月初某日起至同年六月間某日止，僱用不知情之工人，在上開山坡地內，擅自
開挖、整地、建築鋼架鐵皮屋並鋪設水泥地面（詳如原判決附圖所示）。嗣於八十七
年六月十九日，經台北縣政府派員至現場會勘時查獲，因而撤銷第一審諭知上訴人無
罪之判決，改判依山坡地保育利用條例論處上訴人在公有山坡地內，擅自設置工作物
罪刑，固非無見。
惟查：八十七年一月七日修正公布之山坡地保育利用條例第三十四條第一項之罪，以
違反該條例第十條規定在公有或他人山坡地內，不得擅自墾殖、占用或從事同條例第
九條第一款至第九款之開發、經營或使用者為要件，故必以無正當權源，而在公有或
他人山坡地上，擅自墾殖、占用或從事上揭開發、經營或使用之行為始得成立，如已
得所有人之同意，或其他原因對該山坡地有正當使用權源時，縱違反約定使用方法而
有上揭墾殖等行為，自與「擅自」之要件不符，尚難成立本罪。本件上訴人自始即以
上開山坡地係由其祖先墾殖至今，嗣由其與父翁當成繼續墾殖，翁當成並於七十六年
十二月三十一日與台北縣農會訂立耕地租賃契約，雖租約期間為二年，但依耕地三七
五減租條例第五條規定不得少於六年，短於六年者，應延長為六年，又租期屆滿時，
翁當成與其他使用附近山坡地之農民一併陳情表示願意續租，雖經台北縣農會拒絕，
但依該減租條例第二十條規定，租賃關係非因租期屆滿而當然消滅，其並非無正當權
源使用等語為辯。則上開租約是否屬耕地租賃契約性質，而有耕地三七五減租條例之
適用？上訴人上開所辯可否採納？核與待證事實至有關係，客觀上顯有調查之必要性
，原判決並未調查說明，徒以上開租約已屆期而未續約，台北縣農會並未受領提存之
租金為由，即認翁當成與台北縣農會間無租賃契約關係存在，上訴人無使用上開山坡
地權源，自有證據調查未盡及理由不備之違法。又原判決認上訴人明知係山坡地而擅
自開挖整地、建築鋼架鐵皮屋及鋪設水泥地面以設置工作物；但上訴人於第一審審理
中辯稱，並不知係山坡地。究竟如何認定上訴人為明知？且上揭所謂擅自設置工作物
之行為，係違反山坡地保育利用條例第十條何者之規定？墾殖或占用？抑從事同條例
第九條第一款至第九款之開發、經營或使用？原判決並未說明其所憑之證據及認定之
理由，亦屬理由不備。復於主文依修正前之上開條例第三十四條第一項諭知擅自「設
置工作物」，更有適用法則不當之違法。以上或為上訴意旨所指摘，或為本院得依職
權調查之事項，應認原判決有撤銷發回更審之原因。
據上論結，應依刑事訴訟法第三百九十七條、第四百零一條，判決如主文。
中      華      民      國    九十一    年      九      月      五      日
                              最高法院刑事第十二庭
                                  審判長法官  張  淳  淙
                                        法官  謝  俊  雄
                                        法官  蘇  振  堂
                                        法官  張  春  福
                                        法官  呂  丹  玉
      右正本證明與原本無異
                                              書  記  官
中      華      民      國    九十一    年      九      月     十二     日
